臺灣高等法院民事判決 　　　　　　 96年度上更(一)字第190號
上　訴　　人　乙○○
兼法定代理人　丙○○
上　訴　　人　甲○○
訴 訟 代理人　丙○○
被 上 訴　人　丁○○
訴 訟 代理人　林健智律師
上列當事人間返還不當得利事件，上訴人對於中華民國95年9月
25日臺灣宜蘭地方法院95年度訴字第208號第一審判決提起上訴
，經最高法院第一次發回更審，本院於96年12月25日言詞辯論終
結，判決如下：
    主  文
原判決命上訴人為連帶給付之金額本息及該部分假執行之宣告，
暨訴訟費用之裁判均廢棄。
上開廢棄部分，被上訴人在第一審之訴及假執行之聲請均駁回。
第一、二審及發回前第三審訴訟費用由被上訴人負擔。
    事實及理由
一、被上訴人主張：上訴人丙○○之妻即上訴人甲○○、乙○○
    之母劉春桃於民國（下同）82年間，以其任職於稅捐處之便
    ，向伊偽稱有一幢設定抵押之樓房正由法院低價拍賣中，如
    買下再脫手轉售可獲得數十萬元利潤云云，誘使伊出資新台
    幣（下同）400 萬元，與其合資購買該屋。詎劉春桃取得上
    開款項後，即避不見面。上訴人丙○○旋以劉春桃失蹤為由
    ，於90年間聲請法院判決宣告其死亡，惟上訴人迄未為拋棄
    繼承，則劉春桃之權利義務自應由上訴人概括承受，本件是
    劉春桃以合資購買法拍屋為名詐騙被上訴人，二人間無任何
    契約關係存在。縱認有契約關係存在，亦屬合資而非合夥，
    屬於無名契約，應類推適用委任，依民法550條規定，委任
    關係因當事人一方之劉春桃死亡而當然消滅。爰依不當得利
    及繼承之法律關係為請求等情，求為命上訴人連帶返還該款
    及加付自起訴狀繕本送達翌日起算法定遲延利息之判決。並
    答辯聲明：上訴駁回。
二、上訴人則以：伊等之被繼承人劉春桃並未施用詐術向被上訴
    人騙取400 萬元，被上訴人係因與劉春桃合夥購買法拍屋而
    抵押貸得該款項交付，彼等間合夥關係消滅前，劉春桃受領
    該款非不當得利；劉春桃領取該款之目的係欲執行合夥購買
    法拍屋之職務，其領取後因遭歹徒覬覦而告失蹤，難認受有
    何利益；又劉春桃於82年7月26 日失蹤後，上訴人丙○○為
    免其遭受曠職處分，而代辦離職手續，劉春桃非本於其自由
    意志辦理離職；系爭合夥與上訴人無涉，上訴人亦未受有任
    何利益。並上訴聲明：(一)原判決不利部分廢棄。(二)被上訴人
    在第一審之訴及假執行之聲請均駁回。
三、不爭執事項：
  (一)被上訴人於82年7月19日匯款400萬元予上訴人之被繼承人劉
    春桃，數日後劉春桃即失蹤，之後生死不明。
  (二)劉春桃業經台灣宜蘭地方法院於90年10月24日以90年度亡字
    第10號判決宣告其於89年7月26日下午12 時死亡，其繼承人
    即上訴人均未拋棄繼承。
四、本件爭執點：
  (一)被上訴人與劉春桃間有無合資契約關係存在？
  (二)如有，該合資關係之契約，是合資購買法拍屋之合夥契約？
    還是應類推適用委任契約之無名契約？
五、本院之判斷：
  (一)被上訴人與劉春桃間有合資契約關係存在：
    按「解釋意思表示，固須探求當事人之真意，不得拘泥於所
    用之辭句，但所用之辭句業已表示當事人真意，無須別事探
    求者，即不得反捨所用之辭句而更為曲解。」，此觀最高法
    院86年度台上字第3042號判決要旨即明。查被上訴人於原審
    起訴時即主張：劉春桃偽稱知悉有一幢設定抵押之樓房，現
    正由法院要低價拍賣為由，誘使伊出資四百萬元，與其合夥
    買下該屋等語（見原審卷第4頁起訴狀倒數第6行以下），而
    上訴人亦不否認劉春桃與被上訴人間成立合夥關係（見本院
    前審卷第181頁第2行），足見兩造就被上訴人與劉春桃間成
    立合資或合夥契約一節，並無異詞，從而被上訴人匯款 400
    萬元予劉春桃，乃本於二人間之約定而為，應有契約關係存
    在。雖被上訴人之後改稱是劉春桃以合資為名詐騙被上訴人
    ，二人間無任何契約關係存在云云，然觀諸被上訴人始終主
    張伊與劉春桃是合資一節（見本院卷第38頁反面第1 行以下
    ），參以前開 400萬元合資匯款係以伊夫名下房地辦理抵押
    擔保所貸得（見原審卷第29頁以下、本院卷第38頁反面倒數
    第5 行），抵押貸款須權狀證件齊全，且手續繁複，顯係經
    被上訴人夫妻商議後始決定貸款參與合資購屋至明，上訴人
    空言主張劉春桃自始即無與被上訴人合資購屋之意，伊係單
    純被騙並無契約存在云云，與上開事證不符，且有違常情，
    復未能具體舉證以實其說，自不足採。
  (二)該合資關係之契約，是合資購屋之合夥契約：
    按「稱合夥者，謂二人以上互約出資已經營共同事業之契約
    。前項出資，得為金錢或其他財產權，或以勞務、信用獲其
    他利益代之。」，民法第667 條定有明文。另合夥為諾成契
    約，亦非要式行為，最高法院著有18年上字第279號、18 年
    上字第1675號、18年上字第2524號、32年上字第4718號判例
    可稽。是「合夥非要式行為，除當事人間有以作成書據為成
    立要件之約定外，苟二人以上已為互相出資以經營共同事業
    之約定，雖未訂立書據，其合夥亦屬成立。」（最高法院22
    年上字第1442號判例）、「合夥為二人以上互約出資以經營
    共同事業之契約，祇須有各合夥人悉為出資之約定，並不以
    各合夥人皆已實行出資為成立要件。合夥人不履行其出資之
    義務者，雖得依民法第254條解除契約，或依民法第668條予
    以開除，要不得因此而謂合夥契約尚未成立。」（最高法院
    22年上字第2894號判例）。本件被上訴人因與劉春桃合資購
    買法拍屋方匯款系爭400 萬元款項，二人間有合資契約關係
    存在，已如前述，該合資關係之契約，性質上自屬合資購屋
    之合夥契約，至為明確，自應依其所言合夥之法律關係，無
    待別事探求。次按「第537條至第546條關於委任之規定，於
    合夥人之執行合夥事務準用之。」，民法第680 條定有明文
    ，其立法理由載明：「謹按合夥人執行合夥事務之一切權利
    義務，應依合夥契約或合夥之規定，此屬當然之事。然合夥
    契約或合夥，對於合夥人執行合夥事務之權利義務，無明文
    規定時，勢必無所依據，故本條明定於合夥人之執行合夥事
    務，準用關於委任之規定。」，故被上訴人主張系爭合資關
    係，乃應類推適用委任規定之無名契約，依民法第550 條規
    定，委任關係因當事人一方之劉春桃死亡而當然消滅云云，
    亦無足取。
  (三)合夥契約自始確定有效：
    被上訴人於82年7月19日匯款400萬元予劉春桃，數日後劉春
    桃即失蹤生死不明，迄90年間為死亡宣告，其繼承人即上訴
    人均未拋棄繼承等情，為兩造所不爭執。觀諸劉春桃年僅30
    歲，已婚育有年僅7歲、4歲幼女（見原審卷第12頁之繼承系
    統表），且任職宜蘭縣稅捐稽徵處有正當工作，家庭、職業
    均屬正常，其離職失蹤生死不明，是否與本件合資購買法拍
    屋有關？不得而知，上訴人懷疑有遭人所害之可能，亦非全
    然無據，被上訴人未能舉證以實其說，徒以劉春桃取得系爭
    匯款後旋即失蹤生死不明，即謂劉春桃自始即無與被上訴人
    合資購屋之意，以之推論彼等間並無合夥契約存在，殊無足
    取。更遑論上訴人所抗辯：縱令有被上訴人所稱詐欺之事實
    ，合夥契約亦非當然無效，被上訴人迄今既未行使合夥契約
    之撤銷權，合夥契約自始確定有效等語 （見本院前審卷第1
    95頁），即非無據。
  (四)合夥關係尚未清算，不構成不當得利：
    按合夥人死亡時，其繼承人並不當然為合夥人，除合夥契約
    有關於繼承人得繼續為合夥人之約定外，合夥人死亡，即當
    然退夥（最高法院86年度台上字第3840號判決意旨參照）。
    而本件被上訴人與劉春桃所訂立之合夥購屋契約，並無約定
    得由繼承人繼續為合夥人，故於劉春桃經台灣宜蘭地方法院
    於90年10月24日以90年度亡字第10號判決宣告其於89年7 月
    26日下午12時死亡時（見本院前審卷第18至20頁），發生退
    夥之效力，其繼承人即上訴人3 人自無從依繼承之法律關係
    成為被上訴人之合夥人。惟因未退夥之合夥人僅存被上訴人
    一人，合夥無從存續而當然歸於消滅（最高法院33年永上字
    第177 號判例參照），被上訴人已無從行使合夥契約之解除
    權。又此時與合夥因解散而消滅相同，應依法定程序清算後
    （民法第694 條以下），方有是否返還出資額或分配剩餘財
    產之問題。本件合夥消滅後既尚未經清算，於清算前並非無
    法律上原因，自無所謂返還不當得利問題。從而被上訴人訴
    請上訴人返還不當得利，自屬無據。
六、綜上所述，上訴人抗辯被上訴人於82 年間匯款400萬元予上
    訴人之被繼承人劉春桃係本於合資購屋之合夥契約，不構成
    不當得利，自屬可信，被上訴人主張劉春桃以合資購屋為名
    詐騙被上訴人，二人間無合夥契約關係存在云云，為不足採
    。從而，被上訴人本於不當得利及繼承之法律關係，請求上
    訴人連帶返400 萬元之不當得利暨其法定遲延利息，為無理
    由，不應准許，其就該部分所為假執行之聲請亦失所附麗，
    應併予駁回。原審就此部分判命上訴人連帶給付被上訴人
    400萬元，及自起訴狀繕本送達翌日即95年7月28日起至清償
    日止按年息百分之五計算之利息，並為假執行之宣告，尚有
    未洽。上訴意旨指摘原判決此部分不當，求予廢棄改判，為
    有理由。爰由本院將原判決此部分予以廢棄改判如主文第 2
    項所示。
七、本件事證已臻明確，兩造其餘之攻擊防禦方法及所提證據，
    經審酌後認均無礙判決之結果，爰不予一一論述。
八、據上論結，本件上訴為有理由，依民事訴訟法第450條、第
    78條，判決如主文。
中　　華　　民　　國　　96　　年　　12　　月　　28　　日
                    民事第五庭
                        審判長 法  官 陳博享
                               法  官 蔡芳齡
                               法  官 梁宏哲
正本係照原本作成。
如不服本判決，應於收受送達後20日內向本院提出上訴書狀，其
未表明上訴理由者，應於提出上訴後20日內向本院補提理由書狀
（均須按他造當事人之人數附繕本）上訴時應提出委任律師或具
有律師資格之人之委任狀；委任有律師資格者，另應附具律師資
格證書及釋明委任人與受任人有民事訴訟法第466條之1第1項但
書或第2項（詳附註）所定關係之釋明文書影本。
中　　華　　民　　國　　96　　年　　12　　月　　28　　日
　　　　　　　　　　　　　　　 書記官 廖麗蓮
附註：
民事訴訟法第466條之1（第1項、第2項）：
對於第二審判決上訴，上訴人應委任律師為訴訟代理人。但上訴
人或其他法定代理人具有律師資格者，不在此限。
上訴人之配偶、三親等內之血親、二親等內之姻親，或上訴人為
法人、中央或地方機關時，其所屬專任人員具有律師資格並經法
院認為適當者，亦得為第三審訴訟代理人。
